【裁判字號】    95,婚,442
【裁判日期】    950809
【裁判案由】    確認婚姻關係存在
【裁判全文】
臺灣板橋地方法院民事判決               95年度婚字第442號
原      告  甲○○
                        之2號.
訴訟代理人  李慧芬律師
被      告  乙○○
上列當事人間請求確認婚姻關係存在事件，於民國95年7 月20日
經言詞辯論終結，本院判決如下：
      主    文
確認原告與被告間之婚姻關係存在。
訴訟費用由被告負擔。
    事      實
甲、原告方面：
一、聲明：如主文所示。
二、陳述：
（一）原告與被告於民國85年3月23日結婚，婚後育有子女三人
      ，家庭生活尚稱正常和樂。惟自93年起，兩造感情生變，
      時起爭執。
（二）於94年12月22日，被告自行持離婚協議書要求原告簽名於
      其上，另要求原告依被告口述之內容填寫第一條第（一）
      項子女之監護、第（三）項贍養費及慰藉金之給付等二欄
      之內容。待原告依被告指示填寫完畢後，被告復要求原告
      母親丁○○○及原告三姊丙○○於證人欄簽名，惟丁○○○及丙○○皆藉詞親屬不宜為離婚證人等理由予以拒絕。
      被告遂持該紙離婚協議書自行外出，約經十餘分鐘，被告
      再持協議書返家時，證人欄已有一人簽名。被告再次要求
      丁○○○、丙○○之任一人於其上簽名，惟二人仍婉言推
      辭。被告乃再次隻身出門，未逾二十分鐘，即行返家，協
      議書上已完成二名證人之簽名。嗣於94年12月23日兩造乃
      持上開離婚協議書，向戶政機關辦妥離婚登記。
（三）按兩願離婚，應以書面為之，有二人以上證人之簽名並應
      向戶政機關為離婚之登記，為民法第1050條所明定。本件
      兩造所簽立之離婚協議書上之二位證人梁東妹、戊○○並
      未親見或親聞兩造確有離婚之意，於該二位證人簽名蓋章
      時，原告並未在場，是以兩造於94年12月23日所為之離婚
      ，自屬無效，原告與被告仍為夫妻身分，兩造間之婚姻關
      係仍存在，為此起訴請求確認兩造之婚姻關係存在。
三、證據：提出戶籍謄本2 件、離婚協議書1 紙為證。
乙、被告方面：
一、聲明：駁回原告之訴。
二、陳述：
（一）兩造所簽立離婚協議書上之兩名證人確未當著原告面前簽
      名，被告於兩造簽名之後，始於94年12月22日下午，先後
      二次拿到戊○○家即台北縣三峽鎮○○路101巷1弄53號之
      1二樓，以及梁東妹上班之處所即台北縣三峽鎮○○路69
      號讓彼等簽名。
（二）戊○○及梁東妹並未聽到原告表示要離婚之意思，亦不認
      識與原告，但兩造當時確實因個性不合，感情不睦，經慎
      重考慮後，始決定離婚，並非以強迫方式達成離婚。
三、證據：提出診斷證明書2紙、受理查尋人口案件登記表影本1
    件、警局處理家庭暴力與兒少保護案件調查紀錄表影本1件
    、手機簡訊譯文1件、銀行存款往來對帳單4件為證。
    理      由
一、兩造係於85年3 月23日結婚，原為夫妻關係，嗣於94年12月
    23日向戶政機關為離婚之登記，有原告提出之戶籍謄本配偶
    欄及記事欄所載為證，堪認為真實。
二、經查：
（一）原告主張兩造協議辦理離婚，於94年12月22日簽名蓋章於
      離婚協議書，離婚協議書上並有二位證人即梁東妹、戊○○簽名蓋章於其上之事實，業據其提出離婚協議書一紙為
      證，並為被告所自認。
（二）原告主張兩造於94年12月22日簽立離婚協議書時，離婚協
      議書所載之二位證人梁東妹、戊○○並未在場，該二人簽
      名蓋章時，原告並未在場，雙方亦未見面，該二位證人並
      未親見或親聞兩造確有離婚之意之事實，業經證人即原告
      之姊丙○○到庭證述屬實（參見本院95年6月22日言詞辯
      論筆錄），並經被告自認無訛。
（三）本件被告既對於原告所主張之上開（一）（二）所述事實
      予以自認，參酌上開事證，經本院調查之結果，堪信原告
      之主張為真正。
三、按兩願離婚，應以書面為之，有二人以上證人之簽名並應向
    戶政機關為離婚之登記，民法第1050條定有明文。是夫妻間
    雖有離婚之合意，如未依此方式為之，依民法第73條之規定
    ，自屬無效；而所謂二人以上證人之簽名，固不限於作成離
    婚證書時為之，亦不限於協議離婚時在場之人，始得為證人
    ，然究難謂非親見或親聞雙方當事人確有離婚真意之人，亦
    得為證人，最高法院28年上字第1306號、68年台上字第3792
    號判例可資參照。本件兩造協議辦理離婚，既係由被告單獨
    聯絡找梁東妹、戊○○於離婚協議書上簽名蓋章擔任證人，
    且原告並未與證人梁東妹、戊○○見面，兩位證人並未在場
    聞見或知悉原告確有離婚之真意，自難認兩造間之協議離婚
    已具備法定要件，揆諸上開說明，其協議離婚依法自屬無效
    。從而，原告據以提起本訴，請求確認原告與被告間之婚姻
    關係存在，即無不合，應予准許。
四、據上論結，本件原告之訴為有理由，爰依民事訴訟法第78條
    ，判決如主文。
中    華    民    國    95    年    8     月    9     日
                  家事法庭    法  官  郭光興
以上正本證明與原本無異
如不服本判決，應於判決送達後20日內向本院提出上訴狀
中    華    民    國    95    年    8     月    12    日
                              書記官  翁子婷


司法院資訊處製作；財團法人民間司法改革基金會備份。
